臺灣板橋地方法院民事判決　九十二年度訴字第一○七六號
　　原　　　告　　甲○○
　　訴訟代理人　　謝清傑律師
　　複　代理人　　王如后律師
　　被　　　告　　乙○○
右當事人間請求返還所有物事件，經於民國九十三年三月四日辯論終結，本院判決如
左：
    主      文
被告應給付原告新台幣佰萬元，及自民國九十二年六月七日起至清償日止，按年息
百分之五計算之利息。
訴訟費用由被告負擔。
本判決於原告以新台幣壹佰萬元為被告供擔保後，得假執行。但被告如於執行標的物
拍定、變賣或物之交付前，以新台幣參佰萬元為原告預供擔保，或將前開金額提存後
，得免為假執行。
    事      實
甲、原告方面：
壹、聲明：請求判決：
  一、被告應給付原告新台幣（下同）三百萬元，及自起訴狀繕本送達翌日（即民國
      九十二年六月七日）起至清償日止，按年息百分之五計算之利息。
  二、訴訟費用由被告負擔。
貳、陳述：
  一、緣訴外人業贏企業股份有限公司（以下簡稱業贏公司）因積欠原告三百萬元，
      乃於民國（下同）八十八年一月六日與原告簽立「代物清償協議書」（以下簡
      稱系爭協議書），由業贏公司將引春二一○型龍頭布機十台（以下簡稱系爭機
      器）所有權讓與原告，代物清償前揭債務。系爭協議書簽立之同時，原告與業
      贏公司雙方現場點交，故原告就系爭機器已受交付，並取得所有權。
  二、其後，原告基於與業贏公司負責人鍾章明情誼，同意將系爭機器暫借業贏公司
      使用，但約明不德搬離業贏公司所在地，否則將終止借用關係，由原告搬回機
      器。
  三、原告於九十年七月間某日，恰至業贏公司與鍾章明聊天，其間被告與多位不明
      人士來到業贏公司，向鍾章明催討債務，態度極不友善，原告恐捲入事端，乃
      先行離去。嗣後原告才獲知系爭機器已遭被告搬遷。經原告詢問業贏公司負責
      人鍾章明，鍾章明表示其有告知被告系爭機器非業贏公司所有，係原告所有，
      惟被告仍堅持要搬等語，故系爭機器顯係被告強行搬走。業贏公司未妥善保管
      系爭機器，而違反雙方當初約定，原告前已依約終止與業贏公司間之使用借貸
      關係，此可通知證人鍾章明到庭作證。
  四、被告所為，係故意或過失不法侵害原告之所有權，且當時鍾章明有告知被告該
      等系爭機台為原告所有，仍強行搬走，其行為違反一般道德觀念，故亦屬故意
      以背於善良風俗之方法加損害於原告，請求法院擇一為原告有利之判決。又依
      民法第二百十四條規定，應回復原狀者，如經債權人定相當期限催告後，逾期
      不為回復時，債權人得請求以金錢賠償其損害。被告依侵權行為規定對原告負
      有損害賠償責任，被告負有將系爭機器回復為原告占有之義務，經原告起訴請
      求，並於九十二年七月七日以存證信函催告被告於三日內返還系爭機器，否則
      即請求賠償三百萬元，被告於九十二年七月八日收受原告存證信函，至今仍未
      返還系爭機器，原告自得請求金錢賠償三百萬元。
  五、被告所稱九十年七月九日簽切結書當日原告亦在場，原告否認。
  六、被告知悉系爭機器為原告所有，不屬於業贏公司所有，故被告主張善意受讓，
      非有理由：
    (一)依新竹縣警察局竹北分局湖鏡派出所函覆檢送之工作紀錄影本，警員鄭翔記載
      「七月十日二十至二十二時巡邏勤務接獲指通報至長嶺村十六鄰附近有人搬東
      西」，可見鍾章明確有報案。
    (二)依鍾章明及其妻范秀鳳於台灣新竹地方法院九十二年度易字第一五號刑事案件
      偵審中之證述，及警員鄭翔之證述，均足認鍾章明及其妻范秀鳳有向被告提出
      機器非渠等所有及銀行設定，阻止被告搬取，范秀鳳並打電話有報案，惟被告
      仍強行搬走機器。
參、證據：提出代物清償協議書一件、王澤鑑著「侵權行為法第一冊」第一七六、三
    二五至三二九頁、存證信函及回執各一件、新竹縣警察局受理各類案件紀錄表一
    件（均影本），並聲請：(一)向新竹縣警察局竹北分局湖鏡派出所函查九十年七月
    十日有無報案，(二)向台灣新竹地方法院檢察署調取該署九十一年度偵字第一一五
    九號、九十一年度偵續字第五三號乙○○被訴違反動產擔保交易法偵查案件卷宗
    、台灣新竹地方法院九十二年度易字第一五號刑事判決一件，暨聲請訊問證人鍾
    章明、鄭翔。
乙、被告方面：
    被告未於最後言詞辯論期日到場，惟據其以前所提準備書狀及到庭之陳述略以：
壹、聲明：
  一、原告之訴駁回。
  二、如受不利判決，願供擔保請准宣告免為假執行。
貳、陳述：
  一、業贏公司及其負責人鍾章明前因積欠被告借款計約二千五百萬元，被告曾多次
      要求業贏公司負責人鍾章明清償該公司及其個人所欠被告債務，惟鍾章明均表
      示公司營運狀況欠佳，無力清償。九十年七月九日被告再度前往業贏公司要求
      清償，鍾章明猶表示無力償還，但願以業贏公司內之(1)織布機平織稽機十三台
      、(2)織布機龍頭機十台（即系爭機器）、(3)碼布機一台、(4)堆高機一台、(5)整
      經機一台、(6)穿衣綜架二台、(7)綜絲五十萬條等共值八百萬元之機器設備讓與
      被告，以充抵所欠被告之借款，並由鍾章明當場簽立切結書交被告可證。被告
      乃於翌日（九十年七月十日）前往業贏公司搬取上開機器設備，故系爭機器係
      由業贏公司讓與被告，並已由被告取得所有權。
  二、被告於九十年七月十日在業贏公司搬取機器時，除鍾章明在場外，原告亦在現
      場，而原告當時並未表示任何意見。況且拆卸機器須重機械搬運，十分費時，
      上述機台共耗時十三小時二十分鐘才處理完畢。如系爭機器為原告所有，原告
      亦在現場，應有充分時間報警處理，阻止被告搬走系爭機器，但原告並未報警
      而先行離去，其所稱嗣後詢問鍾章明，經鍾章明告知係被告搬走的，並告以系
      爭機器係原告所有，被告仍堅持要搬云云，顯與事實不符。被告前去搬取機器
      設備時，除鍾章明及原告在場外，被告之友人邱柏勝、許文珍當天亦陪同前往
      ，亦可證明當時原告並未表示任何意見，且未表明系爭機器為其所有，原告之
      主張顯無理由。
  三、否認原告為系爭機器所有權人。
  四、系爭機器鍾章明早就同意供抵償欠被告之債務，簽切結書當天及被告翌日搬取
      機台時，該二天原告均在場，當時原告雖有表示系爭機台鍾章明已經提供給原
      告設定，但並未提出任何證明，系爭機器上也沒有任何設定抵押的標誌，甚至
      被告第二天前去搬取機器時，原告亦未提出證明。
參、證據：提出切結書一件，並聲請訊問證人邱柏勝、許文珍。
丙、本院依職權調取台灣新竹地方法院九十二年度易字第一五號鍾章明被訴違反查封
    效力刑事案件卷宗（含台灣新竹地方法院檢察署九十一年度偵字第一一五九號偵
    查卷宗）。
    理　　由
一、本件被告未於最後言詞辯論期日到場，核無民事訴訟法第三百八十六條各款所列
    情形，爰依原告聲請，由其一造辯論而為判決。
二、原告主張其於八十八年一月六日與業贏公司簽立系爭協議書，業贏公司讓與系爭
    機器，以抵償所欠原告之債務三百萬元，雙方並現場點交，原告為系爭機器所有
    人，原告並同意將系爭機器借予業贏公司使用。惟於九十年七月間某日，被告與
    多位不明人士到業贏公司催討債務，鍾章明告以系爭機器為原告所有，惟被告仍
    強行搬取系爭機器，顯係故意或過失不法侵害原告之權利，亦屬故意以背於善良
    風俗之方法加損害於原告，請求法院擇一為原告有利之判決等語。被告則以：伊
    受讓系爭機器係基於業贏公司之讓與以抵償所欠原告之債務，為善意受讓；伊至
    業贏公司搬遷機器時原告亦在場，但未作任何表示，否認原告為系爭機器所有權
    人等語，資為抗辯。
三、查訴外人業贏公司之負責人鍾章明因積欠原告債務，於九十年七月九日同意將業
    贏公司內包括系爭機器在內之價值八百萬元機台設備交由被告處理，抵償部分債
    務，並簽立切結書。被告即於翌日（九十年七月十日）至業贏公司搬取包括系爭
    機器在內之機台設備，被告至業贏公司搬取機台設備時，原告亦曾在現場等事實
    ，為兩造所不爭，並有被告提出、為原告所不爭執真正之切結書一件為證。另被
    告至業贏公司所搬取之機器設備計有：(1)織布機平織機十三台、(2)織布機龍頭機
    十台（即系爭機器）、(3)碼布機一台、(4)堆高機一台、(5)整經機一台、(6)穿衣綜
    架二台、(7)綜絲五十萬條。惟其中織布機平織機十三台、堆高機一台、整經機一
    台，業經設定有動產抵押權予新竹國際商業銀行股份有限公司（以下簡稱新竹商
    業銀行），因鍾章明積欠新竹商業銀行債務，經該銀行聲請強制執行（台灣新竹
    地方法院八十七年度執字第七六四號清償借款強制執行事件）予以查封在案，執
    行法院並將已查封之織布機平織機十四台、堆高機一台、整經機一台交由之妻范
    秀鳳負責保管。因該等設有動產抵押之機器亦遭被告搬取，故新竹商業銀行乃以
    被告乙○○及訴外人鍾章明為共同被告向台灣新竹地方法院檢察署（以下簡稱新
    竹地檢署）提出違反動產擔保交易法及妨害公務之刑事告訴，經該署檢察官以九
    十一年度偵字第一一五九號予以不起訴處分，經再議後發回續行偵查，再經同署
    檢察官對被告乙○○仍為不起訴處分，對鍾章明則以違反查封效力罪嫌提起公訴
    ，惟經台灣新竹地方法院（以下簡稱新竹地院）九十二年度易字第一五號刑事判
    決認定鍾章明無罪確定等事實，亦為兩造所不爭，並有新竹商業銀行所提之動產
    抵押契據、動產擔保金一動產抵押設定證明書各二份附於新竹地檢署九十一年度
    他字第二四二九號偵查卷內、該署九十一年度偵字第一一五九號不起訴處分書、
    九十一年度偵續字第五三號不起訴處分書、起訴書及新竹地院刑事案件卷宗，經
    本院調取該等卷宗查閱屬實，堪信為真實。
四、原告主張其為系爭機器所有人，業據其提出系爭協議書影本一件為憑，該八十八
    年一月六日簽立之系爭協議書內容載明：「玆就甲方（即業贏公司）積欠乙方（
    即原告）債務清償事宜，簽訂本協議書，條款如後：一、甲方（即業贏公司）願
    將所有十台引春二一○龍頭布機所有權讓與乙方，代物清償積欠乙方（業贏公司
    ）之債務新台幣三百萬元（每台以新台幣三十萬元計）。二、甲方保證前開動產
    屬甲方所有，產權清楚，絕無設定負擔等情事。三、乙方於本協議書簽訂同時已
    受交付並取得前開動產之所有權。」字樣，則依民法第七百六十一條第二項「讓
    與動產物權，而讓與人仍繼續占有動產者，讓與人與受讓人間，得訂立契約，使
    受讓人因此取得間接占有，以代交付」之規定，堪認原告主張其為系爭機器之所
    有人，應為可採。被告雖否認之，並以前開情詞抗辯。惟查：
  (一)鍾章明之妻范秀鳳於前揭新竹地院刑事案件審理時證稱，九十年七月十日晚上，
    乙○○（即被告）帶了比第一天還多的人來，乙○○等人進來搬東西的時候，她
    曾告知這些機器都是新竹商銀的東西，不能夠搬，但那些人說沒關係，伊見狀不
    對，就到房間打電話給新竹商銀承辦貸款業務的張先生，張先生說要報案處理，
    她就打一一○報案，報案前也有打電話給甲○○，因為機器有一部分是他的，報
    案後有告訴那些搬機器的人，但是他們不為所動地繼續搬，搬完就走了等語，有
    新竹地院九十二年度易字第一五號刑事案件之九十二年一月十六日審理筆錄可稽
    。因被告所搬取之機器設備，包括設定動產抵押權予新竹商業銀行之機器與原告
    所有之系爭機器，范秀鳳基於保管人之義務，於被告前往搬取機器設備之際，即
    以電話通知新竹商業銀行承辦人員及原告，並隨即報案。倘原告非系爭機器所有
    權人，范秀鳳當無通知原告告以上情之必要。
  (二)且鍾章明於偵查中亦陳稱：伊約在八十六年間有與被告清一次帳，尚欠被告一千
    多萬元，之後有還他，但到了「八十八年初」就未再還了，因為當時伊一部份機
    器銀行未設定抵押，「伊朋友甲○○有出三百萬元買伊這部分的機器」等語（見
    新竹地檢九十一年度偵續字第五三號偵查卷第十五頁），核與系爭協議書簽立之
    時間（八十八年一月六日）相符，亦堪認定系爭協議書應為真實。
  (三)證人范秀鳳於前揭刑事案件審理時除證述九十年七月九日及十日情形如前外，並
    就後續之報案情形證稱，九十年七月十一日她曾至新竹商銀，表示查封的機器被
    人家搬走了，新竹商銀的行員陳稱要去警察局備案，警局的人說她不是債權人，
    所以要新竹商銀的人去備案，七月十二日新竹商銀的人去備案，警察說要她和鍾
    章明夫妻協助，才能備案，所以直到七月十三日她和鍾章明跟新竹商銀的人一起
    去備案才辦成等語（詳見新竹地院九十二年度易字第一五號刑事案件九十二年一
    月十六日審理筆錄）；證人即警員鄭翔亦於上開刑事案件審理時證述，九十年七
    月十日，勤務指揮中心接獲報案表示要警員前往業贏公司處理，勤務指揮中心轉
    告新竹縣警察局竹北分局湖鏡派出所值班人員，值班人員再轉告給他，他當天是
    負責巡邏，跟民防盧廷宏在一起，但是因為該處非常偏僻，他們找很久都沒有找
    到，所以就沒有前往業贏公司，本件因為報案人直接撥一一○報案，一一○通知
    竹北分局勤指中心，勤指中心通知派出所，所以他們找不到電話，無法和報案人
    聯絡，范秀鳳和新竹商銀人員曾分別於七月十一日、七月十二日到湖鏡派出所，
    因為派出所認為這是民事債務糾紛，希望程序完備才接受報案，所以到七月十三
    日才完成報案程序等情；均核與證人即新竹商銀行員張芳忠於新竹地檢署九十一
    年度偵續字第五三號案件中結證稱，范秀鳳曾於九十年七月十日晚間八時許打電
    話給他，表示很多人到業贏公司搬機器，當晚他因為人在桃園縣平鎮市，太太又
    懷孕，所以無法趕過去，他告訴范秀鳳要請警察過去處理，過了十幾分鐘，他又
    打電話過去問，范秀鳳說已經報案了，第二天早上他再去工廠的時候機器已經被
    搬光了等語（見該卷第十八頁）；又原告甲○○於前揭刑事案件審理時證稱，七
    月十日晚上八點左右有接到范秀鳳電話，表示有人要搬他的機台，請他過去處理
    ，他到了業贏公司之後，看到乙○○帶很多人，馬路上都是乙○○等人開來的車
    ，他向那些人表示一部分機器業經銀行設定抵押權，一部分機器是他個人買的，
    都不能搬，然而乙○○等人還是照搬不誤，他沒有辦法阻止等語。證人范秀鳳、
    鄭翔、張芳忠、甲○○證言內容互核相符，應堪採信，且原告聲請本院向新竹縣
    警察局竹北分局湖鏡派出所函查調取之九十年七月十日工作紀錄亦記載：「七月
    十日二十至二十二時巡邏勤務接獲勤指通報至長嶺村十六鄰附近有人搬東西經職
    至長嶺村查詢未發現立即通知有無報案人電話經查未有報案人電話經查無後繼續
    維持線上巡邏」，有工作紀錄一件附卷可參，足證乙○○等人於九十年七月十日
    晚間八時許至業贏公司準備搬運機器時，鍾章明之妻范秀鳳曾經先電詢新竹商銀
    行員張芳忠，經張芳忠告知必須報警處理後，范秀鳳遂撥打一一Ｏ報警處理，且
    亦曾電洽其中部分機器之所有人即原告甲○○前往處理，惟湖鏡派出所警員鄭翔
    於接獲勤務指揮中心報案後，因無法找到業贏公司之位置，乃未前往處理，翌日
    范秀鳳、鍾章明雖曾於九十年七月十一日至湖鏡派出所報案，新竹商銀人員亦曾
    於同年七月十二日至該所報案，然均因派出所警員認為程序未完備，遲至同年七
    月十三日始受理該案。
  (四)范秀鳳已於前揭刑事案件中證述其於九十年七月九日及七月十日均有告知被告前
    揭機器設備有新竹商業銀行設定抵押，及一部分為他人所有，不得搬取等情，業
    如前述，被告既已因范秀鳳之告知而知悉系爭機器非業贏公司或鍾章明所有，猶
    執意搬取，已屬故意，退步言之，縱非故意，亦有應注意是否確為他人所有，然
    疏未注意予以查證之過失。且被告既已知悉系爭機器並非業贏公司或鍾章明所有
    ，自難謂其受讓系爭機器為善意云云，被告辯稱其善意受讓，非有理由。
  (五)原告雖於被告搬取機器設備當日雖經范秀鳳之通知而到場，但因被告所帶人多（
    被告於偵查中自承搬取機器當天連同工人共計有十個人以上，且含有附起重機之
    卡車到場），恐危害自身安全，乃先行離去，亦據原告於前揭偵查及刑事案件審
    理中證述在卷，核與范秀鳳所述相符，且因被告之債務人為業贏公司及鍾章明，
    原告並非被告之債務人，在范秀鳳已向警察機關報案之情形下，衡情原告為免當
    場陷於對自身不利之情況下先行離去，亦無違常情。是被告辯稱倘系爭機器為原
    告所有，何以原告並未報警云云，而否認原告所有權，並非可採。
五、至於被告所提上開內容之切結書，雖經鍾章明簽名，有切結書一份附卷足參，惟
    證人范秀鳳於前開刑事案件審理時證稱，九十年七月九日晚上，乙○○（即被告
    ）帶了很多人來，一來就清點機器，當場寫切結書的內容，就上樓要鍾章明簽名
    ，鍾章明因為怕自身安全危險，所以才簽名的，當天寫切結書的時候，她有跟乙
    ○○等人說這些東西都已經被法院查封等語，而被告乙○○於偵訊中供稱：九十
    年七月九日他和他太太、許文珍、潘文彬、林文成共五個人到業贏公司找被告鍾
    章明，當天並未與鍾章明說好，是直接找他的等情（見九一偵字第一一五九號偵
    卷第六七頁），證人許文珍亦證稱當天共有五個人到業贏公司簽切結書，對方只
    有鍾章明和他太太等語（見同偵卷第六六頁），可證乙○○於九十年七月九日偕
    同另外四人至業贏公司與鍾章明處理債務事宜，業贏公司內僅有鍾章明及其妻范
    秀鳳在場，則被告等人因占人數上之優勢，被告為考量自己及妻子之人身安全，
    在無充分時間思考之情形下，自有可能在違背意願之情形下於切結書上簽名，苟
    鍾章明係自願在切結書上簽名，同意將切結書上所載機器交由被告全權處理並抵
    償債務，實無可能在翌日即阻礙被告等人搬走機器，而委由其妻范秀鳳報警處理
    並通知債權人，益徵鍾章明在切結書上簽名僅係顧慮人身安全之權宜之計。至於
    被告及證人潘文彬、許文珍於偵訊中雖均陳稱，並無任何人強迫鍾章明簽切結書
    等情（見九十一年度偵續字第五三號卷第二十二頁，九一偵字第一一五九號偵卷
    第六十六頁、六十七頁），惟被告為免自己受刑事追訴，潘文彬、許文珍均係被
    告帶同至業贏公司催討債務之人，基於迴護被告及自己之動機，供述實有可能悖
    於事實，自不足採，此經新竹地院前開刑事確定判決認定在案，本院亦同此認定
    。
六、按因故意或過失，不法侵害他人之權利者，負損害賠償責任。民法第一百八十四
    條第一項前段定有明文。本件系爭機器既為原告所有，借予業贏公司使用，雖遭
    業贏公司無權處分予被告，惟被告並非善意，且原告不予承認業贏公司之無權處
    分行為，則被告無法取得系爭機器所有權。而被告旋又將系爭機器予以無權處分
    予他人，此業據被告於偵查中陳明其搬取機器設備後，即載往台北縣林口地區供
    抵償被告所欠他人之債務已明，致侵害原告對系爭機器之所有權，其對原告自應
    依前開規定負損害賠償之責。次按應回復原狀者，如經債權人定相當期限催告後
    ，逾期不為回復時，債權人得請求以金錢賠償其損害，為民法第二百十四條所明
    文。本件經原告於九十二年七月七日以存證信函催告被告於三日內返還系爭機器
    ，否則即請求賠償三百萬元，被告於九十二年七月八日收受原告存證信函，有原
    告所提存證信函及回執影本各一件足徵。被告迄今仍未返還系爭機器，原告自得
    就系爭機器請求金錢賠償三百萬元（被告對系爭機器共價值三百萬元該點並未爭
    執）。
七、綜上，原告基於民法第一百八十四條第一項前段侵權行為法律關係，請求被告給
    付三百萬元及自起訴狀繕本送達翌日即九十二年六月七日起至清償日止，按年息
    百分之五計算之法定遲延利息，為有理由，應予准許。至於原告另本於民法第一
    百八十四條第一項後段規定為請求，因原告係請求本院為擇一有利之判決，本院
    已依民法第一百八十四條第一項前段規定為原告全部勝訴之判決，自毋庸再就同
    法同條第一項後段規定再予審究。
八、兩造陳明願供擔保請為宣告假執行或免為假執行，經核均與規定相符，爰分別酌
    定相當之擔保金額予以宣告。
九、本件事證已臻明確，兩造所聲請訊問之證人，因該等證人所欲證明之待證事項均
    已於前開刑事案件偵查或審理中證述甚詳，業經本院調取前開刑事案件及偵查卷
    宗查閱屬實，核無再於本件中重複訊問調查之必要。其餘兩造所提攻擊防禦方法
    或證據，經審酌後認於本判決結果不生影響，爰不一一論列，附此敘明。
十、結論：原告之訴為有理由，依民事訴訟法第三百八十五條第一項前段、第七十八
    條、第三百九十條第二項、第三百九十二條，判決如主文。
中　　　華　　　民　　　國　　九十三　　年　　　三　　　月　　 十六　　 日
                                臺灣板橋地方法院民事第一庭
~B法　　　官　陳翠琪
右為正本係照原本作成
如對本判決上訴，須於判決送達後廿日內向本院提出上訴狀
中　　　華　　　民　　　國　　九十三　　年　　　三　　　月　　 十六　　 日
~B法院書記官　蔡亦鈞
